【裁判字號】    92,台上,2584
【裁判日期】    920514
【裁判案由】    殺人
【裁判全文】
最高法院刑事判決                              九十二年度台上字第二五八四號
    上  訴  人  台灣高等法院檢察署檢察官
    被      告  乙○○
    選任辯護人  蔡宏修律師
右上訴人因被告殺人案件，不服台灣高等法院中華民國九十二年二月十一日第二審更
審判決（九十一年度上更(一)字第六六０號，起訴案號：台灣板橋地方法院檢察署八十
九年度偵字第一七一０三、一七二五０號），提起上訴，本院判決如左：
    主  文
原判決關於乙○○部分撤銷，發回台灣高等法院。
    理  由
本件原判決維持第一審諭知被告乙○○無罪之判決，駁回檢察官之第二審之上訴，固
非無見。
惟查：(一)按正當防衛必須對於現在不法之侵害始得為之，若侵害已過去或被害人之加
害與否，僅在顧慮之中，既非對於現在不法之侵害加以防衛，即與刑法第二十三條正
當防衛之構成要件不合。原判決於事實欄內認定「嗣姜斐壽即持九釐米手槍，與分持
霰彈槍之薛人寬，改造玩具手槍之陳金鎮，指著乙○○（被告）及宇志芳，表示要宇
志芳一起到外面談，宇志芳聞言擔心外出後無法順利脫身，乃奮力揮臂掙脫原遭薛人
寬抵住腰際之霰彈槍，致右手臂受有擦挫傷，手拿小提包，赤腳衝出Ａ１包廂，往樓
下逃竄。……，乙○○於混亂中，見姜斐壽所持有九釐米手槍掉落於地，……即拾起
九釐米手槍，順勢往天花板射擊一槍，喊稱：『讓芋仔（宇志芳）走！大家不要動！
』，俾宇志芳不被追趕」（見原判決第四頁第十二至十八行）。且證人宇志芳於警訊
中證稱：「我看到阿權（薛人寬）所拿長槍，我用手推開，衝向門口，就聽見三聲槍
響」等語（見警局卷第十一頁背面），如果無訛，則因宇志芳已擺脫薛人寬所持之霰
彈槍之控制往樓下逃逸，斯時宇志芳被薛人寬等人以槍指著或抵住腰部之侵害已成過
去，乃被告竟復持上開九釐米手槍往天花板射擊，揆之上開說明，被告未經許可持有
上開槍、彈之行為，能否謂係基於正當防衛行為，而不罰，不無研求之餘地。乃原判
決未詳酌慎斷，遽於判決理由內論述「被告乙○○雖有持有槍枝，向天花板射擊一槍
行為，惟是時共犯姜斐壽、薛人寬等人分別持有槍械，指向被告乙○○及宇志芳，要
求外出談判，被告乙○○及宇志芳人身自由及安全已受不法之侵害，被告乙○○為求
脫身而取得槍械，向天花板射擊一槍示警，並未向他人射擊，應係出於正當防衛之意
思所為，依上開說明，合於正當防衛之要件，且其防衛行為並無過當情事，自可阻卻
違法」（見原判決第三十六頁第一至六行），要難謂為適法。(二)證據之證明力，固由
法院自由判斷。但不得違背經驗法則與論理法則。稽之卷內資料，被告於警訊中供稱
：伊被打倒在地上，結果在地上撿到一把槍，伊就順勢撿起來，向天花板開一槍等語
（見偵字第一七一０三號卷第三十五頁背面）。共同被告甲○○（已判刑確定）於警
訊時供述：一名穿白色上衣男子（按指乙○○）持一把黑色手槍朝上面開一槍，穿藍
色衣服男子（按指宇志芳）衝出包廂，伊與「阿權」等人上前搶該手槍，就在拉扯間
，他又開數槍（見警局卷第二頁、偵字第一七一０三號卷第六十九頁背面）；於檢察
官訊問時供以：在乙○○開第二槍時，伊就衝上去制止（見偵字第一七一０三號卷第
六十六頁）；於第一審法院審理時供陳：乙○○開第二槍時，伊抓住他手，之後他又
開好幾槍。當時伊將乙○○撲向牆邊，不知他朝何人射擊，後來槍聲停止，伊有將槍
搶下（見第一審法院卷Ａ第十一頁）；據伊之觀察，乙○○第一槍打天花板，第二槍
也是舉高對著上面打，第三、四槍打哪裡，伊就不知道。有可能打到人的絕對不是第
一、二槍。所有槍聲完畢並拿下槍後，才知道蔡萬來被打到。乙○○開第二槍時，伊
已經抓到乙○○之手，當時他手舉起來往上開槍，還沒有聽到蔡萬來叫聲。伊用左手
壓乙○○右手，用右手把槍抓下來。伊未看見乙○○針對一定目標或未針對目標平射
。伊壓乙○○時，乙○○開第二槍手有搖晃，開第三、四槍手沒有搖晃。伊不知道是
否乙○○抓槍時，被伊左右搖晃才打到人，伊並沒有抓乙○○之手左右搖晃來掃射。
乙○○開第二槍之前，伊衝上去推胸部壓向牆壁，然後一手壓住乙○○之右手，一手
往他臉部打下去，大概打到鼻子及嘴巴，然後就把槍拉下來等語（見第一審法院卷Ｂ
第二七七、二七八頁）。證人姜斐壽於警訊中供述：乙○○取出一把九０手槍先朝天
花板射擊一槍，甲○○、薛人寬就過去搶槍，在搶槍同時，乙○○又射擊三槍，最後
一槍擊中蔡萬來（見偵字第二二八六四號影印卷第六頁）；乙○○走到包廂門口持一
把手槍朝天花板開一槍，乙○○準備開第二槍時，甲○○和蔡萬來上前搶槍，在拉扯
時又開三槍，其中一槍打中蔡萬來頭部（見他字第二八一五號卷第六十六頁）；於第
一審法院審理時供稱：乙○○走到包廂門口，拿出一把手槍，對天花板開一槍，甲○
○、蔡萬來過去搶槍，之後連續開三、四槍。乙○○開第二槍時，甲○○、蔡萬來才
過去搶槍，伊認為是在拉扯時不小心射到蔡萬來（見第一審法院卷Ａ第二０八至二一
０頁）；於原審審理時供陳：乙○○走到門口開一槍，甲○○去抓他手，薛人寬也靠
過去，伊看到抓到乙○○手靠在牆壁上，乙○○又開三槍，甲○○搶到槍，拿給薛人
寬，伊再從薛人寬手上拿到槍等語（見原審上更(一)卷一第五十五、五十六、七十三頁
）。證人薛人寬於原審審理時供述：乙○○拿槍對天花板開一槍，甲○○把乙○○之
手推高，伊過去幫甲○○搶槍，陶文興也過來搶槍，在搶槍過程，乙○○又開三、四
槍。乙○○開槍時，甲○○按住他手腕等語（見原審上更(一)卷一第一二二、一二三頁
）。證人陶文興於原審審理時供稱：乙○○先對空開一槍，甲○○趁乙○○不注意時
把他持槍之手推高，大家都過去搶槍，在搶槍過程，又開三、四槍等語（見原審上更
(一)卷一第一四六頁）。且現場查扣之九釐米彈殼五顆，均係由上開九釐米手槍所擊發
，亦為原判決所認定之事實（見原判決第十三頁第十二行至第十五頁第十行）。如果
屬實，被告既持有上開九釐米手槍，並先對天花板射擊一槍，而於甲○○等人企圖自
其手上搶取上開手槍過程中，該槍、彈在被告手中復連續擊發三槍，其中一槍打中亦
上前要幫忙搶槍之蔡萬來，子彈由上往下，由前向後、由左向右貫穿蔡萬來左額顳及
左顳枕部間之顱骨，致其左側顱骨多處複雜性骨折，左前顱窩線狀骨折，左側大腦半
球硬腦膜上、下腔及蜘珠膜下腔顯著出血合併大腦實質破損，經送醫不治死亡，能否
謂被告對於蔡萬來之死亡不負任何刑事責任，尤有研求之餘地。乃原判決未詳細究明
，遽於判決理由內論謂「雖被告乙○○於檢察官訊問時供述：是與對方在搶槍時，槍
枝走火，伊當時與甲○○在搶槍；甲○○及其他三名年輕人拿槍指伊，伊去搶甲○○
之槍，在搶奪當中槍枝走火，伊即被三、四人圍毆。伊有聽到三、四聲槍聲，聽到「
阿權」說弄到自己人等語。惟被告乙○○上開供述僅足認定蔡萬來係在被告乙○○、
甲○○等人搶奪槍枝過程中遭所擊發子彈擊中，無以證明被告乙○○有蓄意朝人射擊
情事。且於多人搶奪槍枝過程中，場面混亂，即有多人可能接觸槍枝，其中一人不經
意間誤觸扳機而擊發子彈情形，實不能逕予排除，是以不能即據以認定搶槍過程中槍
枝擊發，即係被告乙○○所為，遑論認定被告乙○○基於殺人之直接故意，或不確定
故意，蓄意朝他人射擊」（見原判決第三十四頁倒數第三行至第三十五頁第七行），
資為諭知關於被告殺人部分無罪之依據，顯屬臆測之詞，其自由判斷之職權行使難謂
於經驗法則及論理法則無違。檢察官上訴意旨，執以指摘，為有理由，應認原判決此
部分仍有撤銷發回之原因。
據上論結，應依刑事訴訟法第三百九十七條、第四百零一條，判決如主文。
中      華      民      國    九十二    年      五      月     十四     日
                              最高法院刑事第十庭
                                  審判長法官  林  增  福
                                        法官  邵  燕  玲
                                        法官  吳  昆  仁
                                        法官  陳  世  雄
                                        法官  惠  光  霞
      右正本證明與原本無異
                                              書  記  官
中      華      民      國    九十二    年      五      月     十九     日


司法院資訊處製作；財團法人民間司法改革基金會備份。
